【裁判字號】    95,上,457
【裁判日期】    970520
【裁判案由】    清償債務
【裁判全文】
臺灣高等法院民事判決                   95年度上字第457號
上  訴  人  乙○○
訴訟代理人  陳鼎正律師
被  上訴人  景榮股份有限公司
兼  上一人
法定代理人  戊○○
被  上訴人  己○○
            甲○○
            丁○○（原名廖運亮）
            丙○○（原名陳桂蘭）
共      同
訴訟代理人  孫志堅律師
            郭睦萱律師
上列當事人間請求清償債務事件，上訴人對於中華民國95年4月
11日臺灣桃園地方法院90年度訴字第2466號第一審判決提起上訴
，本院於97年5月6日言詞辯論終結，判決如下：
    主      文
上訴駁回。
第二審訴訟費用由上訴人負擔。
    事實及理由
一、被上訴人景榮股份有限公司（原名「景榮建設開發股份有限
    公司」，於民國〈下同〉74年1月4日更名，下稱景榮公司）
    於83年間為解散登記，並選任被上訴人戊○○（下稱戊○○
    ）為清算人等情，有卷附公司基本資料查詢、台北市政府96
    年10月5日府產業商字第09690250400號函檢附股東臨時會議
    決議紀錄可憑（見本院卷(二)第2頁、第10至12頁），並為兩
    造所不爭執（見本院卷(二)第35頁反面），本件上訴人係以景
    榮公司於解散前，曾向其借款未還為由，而提起本件訴訟，
    是該借款債務存在與否，自屬該公司應行清算財務之範圍。
    故該公司依法視為尚未解散（公司法第25條參照），仍有
    當事人能力，合先陳明。
二、被上訴人丁○○原名廖運亮（下稱丁○○），於88年12月20
    日更名；被上訴人丙○○原名陳桂蘭（下稱丙○○），於88
    年11月26日更名乙節，有卷附戶籍謄本可稽（見原審卷(一)第
    33頁），次予敘明。
二、上訴人起訴主張：景榮公司於72年12月8日以其餘被上訴人
    為連帶保證人，向伊及訴外人張新伙（下稱張新伙）計借款
    新台幣（下同）1500萬元（伊500萬元、張新伙1000萬元）
    ，並約定於73年12月8日清償，並以該公司所有門牌號碼桃
    園縣中壢市○○路65號3樓建物，設定本金最高限額抵押權
    1500萬元，作為向伊及張新伙借款之擔保（抵押權利範圍各
    為1/3、2/3，下稱系爭抵押權）。惟系爭借款清償期屆至，
    景榮公司因無資力清償，經伊同意延長清償期2年（至75年
    12月8日）。然景榮公司於清償期屆至後，又無力清償系爭
    借款，再經伊於77年4月6日同意，展期至78年4月6日清償。
    詎景榮公司於清償期屆至後，至今仍未清償等情。爰依借款
    及連帶保證之法律關係，求為命被上訴人應連帶給付伊500
    萬元，及自73年12月8日起至清償日止，按年息36.5％計算
    違約金之判決。原審為上訴人全部敗訴之判決，並於本院上
    訴聲明：(一)原判決棄廢。(二)被上訴人應連帶給付上訴人500
    萬元，及自73年12月8日起至清償日止，按年息36.5%計算之
    違約金。(三)願供擔保請准宣告假執行。
三、被上訴人則以：景榮公司並未向上訴人、張新伙借款，戊○
    ○、己○○、甲○○、丁○○、丙○○皆未擔任系爭借款之
    連帶保證人；又系爭借款已罹於時效等語，資為抗辯。並於
    本院答辯聲明：(一)上訴駁回。(二)如受不利之判決，願供擔保
    請准宣告免為假執行。
四、本院應審究者為(一)景榮公司有無向上訴人借款500萬元？(二)
    其餘被上訴人有無擔任系爭借款之連帶保證人？茲分別論述
    如下：
(一)、景榮公司有無向上訴人借款500萬元？
  1.按當事人主張有利於己之事實者，就其事實有舉證之責任，
    民事訴訟法第277條前段定有明文。又消費借貸，為要物契
    約，須以金錢或其他代替物之交付為構成要件，如對借款契
    約成立合意，及交付金錢之事實有爭執，自應由主張有借貸
    契約成立之合意，及已交付之貸與人負舉證責任，此觀民法
    第474條之規定自明（最高法院43年度台上字第377號判例；
    同院79年度台上字第2722號判決意旨參照）。
  2.上訴人主張：景榮公司向伊借款500萬元云云，固據提出款
    項借用證（下稱系爭借據）、72年12月9日承諾書（下稱72
    年承諾書）、72年12月16日借據（下稱72年借據）、73年11
    月20日承諾書（下稱73年承諾書）、77年4月6日借據（下稱
    77年借據）、憲兵司令部刑事鑑識中心94年10月12日（）
    安鑑字第02419號鑑驗通知書（下稱系爭鑑驗通知書）為證
    （見原審卷(一)第7至8頁、第124至128頁、本院外放證物）。
    惟查：
    (1)、系爭借據、72年承諾書中關於「戊○○」（即景榮公司
        兼法定代理人）之簽名，與參考資料中字跡含多種書寫
        型態，無法比對；且「戊○○」印文亦與景榮公司設立
        登記卷宗內印文不符等情，有卷附系爭鑑驗通知書及其
        附件可參（見本院外放證物）；此外，上訴人亦無法證
        明系爭借據、72年承諾書，關於借款人景榮公司兼法定
        代理人「戊○○」之簽名、印文為真正，故上訴人執此
        主張被上訴人向其借款500萬元云云，即無可取。
    (2)、又審酌系爭72年借據（見原審卷(一)第124頁）內「戊○
        ○」簽名字跡，經顯微觀察係影印字跡，並非以筆直接
        書寫所成乙節，有卷附法務部調查局93年3月18日調科
        貳字第09300082900號函足憑（見原審卷(二)第60頁），
        可見該借據中之「戊○○」字跡既係以影印字跡而成，
        則該借據自無法採為對上訴人有利之認定。
    (3)、系爭鑑驗通知書雖鑑定系爭借據中關於「戊○○」印文
        ，與「戊○○」於新竹區中小企業銀行大溪分行之「合
        會儲蓄書」印文互相吻合（77年借據印文不相符，見本
        院外放證物），但戊○○於「合會儲蓄書」之印文，卻
        與其在該行之支票存款開戶申請書、印鑑卡及印鑑章不
        符，並為兩造所不爭執；況若系爭借據為真，則上訴人
        何需於72年12月16日以影印「戊○○」簽名字跡方式，
        偽造72年借據，藉此確認系爭借款債務存在（見原審卷
        (一)第124頁）？再參酌另案即張新伙訴請被上訴人清償
        1000萬元借款事件（本院95年度重上字第291號清償借
        款事件，下稱另案借款事件），亦以戊○○於「合會儲
        蓄書」之印文，與其在該行之支票存款開戶申請書、印
        鑑卡及印鑑章不符，故該「合會儲蓄書」之「戊○○」
        印文為不可採為由，認定系爭借據並非為真（見本院卷
        (二)第28頁反面），是上訴人以系爭借據中「戊○○」與
        「合會儲蓄書」印文相符為由，主張系爭借據為真云云
        ，亦無可取。
    (4)、上訴人主張系爭73年承諾書為戊○○所出具，可證明系
        爭借款為真云云。惟查，戊○○於73年3月7日出境，至
        76年12月24日始持馬來西亞國護照入境等情，有內政部
        警政署入出境管理局90年10月31日函及其附件即戊○○
        出入境紀錄表及申請資料縮影書暨內政部警政署91年4
        月2日函在卷足參（見本院卷(一)第75至77頁），是戊○
        ○抗辯系爭73年承諾書簽立時，其並不在國內等語，尚
        屬可信。故上訴人主張：系爭73年承諾書為戊○○所出
        具，可證明系爭借款為真云云，自無可取。
    (5)、上訴人再主張：景榮公司以設定系爭抵押權，作為向伊
        與張新伙借款1500萬元之擔保，足以證明景榮公司向伊
        借款500萬元云云。惟查，另案借款事件，已經判決確
        定被上訴人與張新伙間，並無1000萬元之借款及連帶保
        證契約存在（見本院卷(二)第25至31頁本院95年度重上字
        第291號民事判決、第170至171頁最高法院97年度台上
        字第534號民事裁定）；由此以觀，系爭抵押權所擔保
        之抵押債權1500萬元，其中1000萬元既經判決確定不存
        在，則上訴人以景榮公司設定系爭抵押權作為系爭借款
        擔保為由，主張景榮公司向其借款500萬元云云，仍無
        可採。
    (6)、另張新伙固曾於原審到庭證述，景榮公司分別向其、上
        訴人各借款1000萬元、500萬元，上訴人並經由其將借
        款290萬元轉交戊○○等語（見原審卷(一)第82頁、第116
        至117頁筆錄），然其卻無法說明上訴人如何交付款項
        之情，僅泛稱上訴人係將290萬元款項陸續存入其帳戶
        內，由其取款交付戊○○云云，亦屬可疑；況張新伙與
        被上訴人另案借款事件訴訟，亦判決張新伙敗訴，則其
        與被上訴人顯屬利害關係相反之人，且其與上訴人同為
        系爭抵押權人（權利範圍上訴人1/3、張新伙2/3），則
        其所為證言要屬偏頗上訴人甚明。故本院認證人張新伙
        所為對上訴人有利之證述，亦無可採。
    (7)、綜上所述，上訴人既無法舉證證明系爭借據為真，則系
        爭借據雖記載「茲借到500萬元」，要不足以證明上訴
        人業已交付景榮公司借款500萬元乙事。此外，上訴人
        亦無法舉證其與景榮公司間，有成立系爭借款契約之合
        意及交付借款500萬元之事，則上訴人主張：景榮公司
        向伊借款500萬元云云，委無可取。
(二)、其餘被上訴人有無擔任系爭借款之連帶保證人？
    上訴人主張：景榮公司對伊負有借款500萬元之債務，並以
    其餘被上訴人為連帶保證人，其等自應負連帶給付責任云云
    ，固據提出系爭借據、72年承諾書、73年承諾書、77年借據
    為證（見原審卷(一)第7至8頁、第124至128頁）。然查：
    1.系爭借據、72年承諾書、73年承諾書、77年借據中，關於
      「己○○、丁○○、丙○○」之簽名字跡，係屬無法比對
      ；另「甲○○」簽名字跡，與景榮公司登記卷宗內之「甲
      ○○」字跡不符；至於印文部分，則與景榮公司設立登記
      卷宗內印文字體均不同等情，亦有系爭鑑驗通知書及附件
      足稽（見本院外放證物），故上訴人以系爭借據、72年承
      諾書、73年承諾書、77年借據，有己○○、丁○○、丙○
      ○、甲○○之簽名、印文為由，主張系爭連帶保證契約為
      真云云，並無足取。
    2.另系爭鑑驗通知書雖鑑定系爭借據中關於「廖運亮」（即
      更名丁○○）之印文，與其於新竹區中小企業銀行大溪分
      行之「合會儲蓄書」印文互相吻合（77年借據印文不相符
      ，見本院外放證物），然該「合會儲蓄書」中關於「廖運
      亮」（更名丁○○）印文部分，經鑑定有經人黏貼之痕跡
      （經本院調閱核閱屬實，見本院卷(二)第73頁），足見該「
      廖運亮」印文是否為真，自屬可議。且另案借款事件，亦
      與本院採相同見解，認定系爭借據內「廖運亮」印文並非
      真正（見本院卷(二)第28頁反面）；故上訴人執此主張系爭
      借據「廖運亮」印文為真云云，委無可取。
    3.又保證係謂當事人約定，一方於他方之債務人不履行債務
      時，由其代負履行責任之契約，民法第739條亦有明文。
      準此，保證債務以主債務存在為前提，主債務如未發生，
      則保證債務無由獨立存在，是謂保證債務成立之從屬性。
      民法對連帶保證雖未設明文規定，但一般仍認其為保證之
      一種，其雖不具補充性，但保證中之上開從屬性於連帶保
      證仍有適用（最高法院83年度台上字第2143號判決意旨參
      照）。承前所述，上訴人主張景榮公司對其所應負之系爭
      借款債務既不存在，則上訴人主張其餘被上訴人應負之連
      帶保證債務自亦不能獨立成立。故上訴人主張其餘被上訴
      人應負連帶保證責任債務云云，仍無可取。
五、從而，上訴人依借款及連帶保證契約之法律關係，訴請被上
    訴人應連帶給付其500萬元，及自73年12月8日起至清償日止
    ，按年息36.5%計算之違約金，為無理由，不應准許。其假
    執行之聲請亦失所附麗，應併予駁回。原審為上訴人敗訴之
    判決，及駁回其假執行之聲請，於法並無不合。上訴意旨仍
    執前詞指摘原判決不當，求予廢棄改判，為無理由，應予駁
    回。
六、本件事證已臻明確，兩造其餘攻擊或防禦方法，經本院審酌
    後認均與本件之結論無涉，茲不再一一論列，併予敘明。
七、據上論結，本件上訴為無理由，依民事訴訟法第449條第1項
    、第78條，判決如主文。
中    華    民    國    97    年    5     月    20    日
                    民事第十三庭
                        審判長法  官  黃嘉烈
                              法  官  高鳳仙
                              法  官  楊絮雲
正本係照原本作成。
如不服本判決，應於收受送達後20日內向本院提出上訴書狀，其
未表明上訴理由者，應於提出上訴後20日內向本院補提理由書狀
（均須按他造當事人之人數附繕本）上訴時應提出委任律師或具
有律師資格之人之委任狀；委任有律師資格者，另應附具律師資
格證書及釋明委任人與受任人有民事訴訟法第466條之1第1項但
書或第2項（詳附註）所定關係之釋明文書影本。
中    華    民    國    97    年    5     月    20    日
                              書記官  鄭淑昀
附註：
民事訴訟法第466條之1（第1項、第2項）：
對於第二審判決上訴，上訴人應委任律師為訴訟代理人。但上訴
人或其他法定代理人具有律師資格者，不在此限。
上訴人之配偶、三親等內之血親、二親等內之姻親，或上訴人為
法人、中央或地方機關時，其所屬專任人員具有律師資格並經法
院認為適當者，亦得為第三審訴訟代理人。


司法院資訊處製作；財團法人民間司法改革基金會備份。
